【裁判字號】    99,上訴,393
【裁判日期】    990629
【裁判案由】    偽造文書
【裁判全文】
臺灣高等法院臺南分院刑事判決         99年度上訴字第393號
上  訴  人
即  被  告  甲○○
選任辯護人  陳郁芬  律師
            蘇文奕  律師
上列上訴人即被告因偽造文書案件，不服臺灣臺南地方法院98年
度訴字第1511號中華民國99年1月19日第一審判決（起訴案號：
臺灣臺南地方法院檢察署98年度偵字第330號），提起上訴，本
院判決如下：
    主  文
原判決撤銷。
甲○○無罪。
    理  由
壹、證據能力部分:
    按被告以外之人於審判外陳述，雖不符刑事訴訟法第159條
    之1至之4之規定，而經當事人於審判程序同意作為證據，法
    院審酌該言詞陳述或書面陳述作成時情況，認為適當者，亦
    得為證據；當事人、代理人或辯護人於法院調查證據時，知
    有同法第159條第1項不得為證據之情形，而未於言詞辯論終
    結前聲明異議者，視為有前項之同意，同法第159條之5定有
    明文。本件被告及其選任辯護人對於檢察官所舉所有書面證
    據及本院所提示證據之證據能力，於本案言詞辯論終結前，
    並未爭執其證據能力。本院審酌前開證據之作成或取得之狀
    況，並無非法或不當取證之情事，且亦無顯不可信之情況，
    復經本院於審判期日就上開證據依法進行調查、辯論，依刑
    事訴訟法第159條之5規定，均具有證據能力。
貳、實體方面:
一、公訴意旨略以:甲○○與丙○○（業經臺南地方法院檢察署
    為不起訴處分）、乙○○為胞兄弟關係，原均係乘立化學工
    業股份有限公司（下稱乘立公司）之股東，由乙○○原擔任
    董事長，丙○○為監察人，甲○○為董事。民國96年8月4日
    乘立公司由監察人丙○○召開臨時股東會改選董事及監察人
    後，同日隨即召開董事會，由新任董事推選丙○○為董事長
    ，丙○○並即指派甲○○，向主管機關申報公司改選後之相
    關公司變更登記事宜。詎甲○○竟基於偽造文書之犯意，於
    96年11月1日，在未經乙○○之同意下，即擅自以乙○○之
    名義，委由不知情之報社人員，在臺灣時報登報刊登「茲遺
    失台南市政府營利事業登記證公聯字第00043563號登報作廢
    乘立化學工業股份有限公司  乙○○」等文字，聲明乘立公
    司之營利事業登記證遺失作廢，足生損害於乙○○及乘立公
    司。甲○○復提出上開刊登遺失啟事之報紙及相關所需文件
    ，向台南縣政府提出行使，以辦理乘立公司公司負責人、所
    在地及營業項目之變更登記。嗣經乙○○向臺南縣政府商業
    課查詢後，始知上情。因認被告涉犯刑法第216條、第210條
    行使偽造私文書罪嫌云云。
二、惟按犯罪事實應依證據認定之，無證據不得認定犯罪事實。
    不能證明被告犯罪者，應諭知無罪之判決，刑事訴訟法第15
    4條第1項、第2項、第156條第2項、第301條第1項分別定有
    明文。又事實之認定，應憑證據，如未能發現相當證據，或
    證據不足以證明，自不能以推測或擬制之方法以為裁判基礎
    ，最高法院40年台上字第86號判例可資參照。而所謂證據，
    係指足以證明被告有犯罪行為之積極證據而言，該項證據須
    適於為被告犯罪之證明者，始得採為斷罪之資料，證據雖不
    以直接證據為限，間接證據亦包括在內；然而無論直接或間
    接證據，其為訴訟上之證明，須於通常一般之人均不致有所
    懷疑，而得確信其為真實之程度者，始得據為有罪之認定，
    倘其證明尚未達到此一程度，而有合理之懷疑存在時，即應
    為被告無罪判決之諭知（最高法院76年台上字第4986號判例
    意旨參看）。另按檢察官就被告犯罪事實，應負舉證責任，
    並指出證明之方法，刑事訴訟法第161條第1項定有明文。而
    檢察官對被告犯罪事實應負舉證責任，並指出證明之方法，
    係指檢察官除應就被告之犯罪事實負提出證據之責任外，並
    應負說服之責任，使法官確信被告犯罪構成事實之存在。是
    以，綜上規定及說明，若刑事案件有以上之情形，而檢察官
    於起訴後，法院於公訴人蒞庭實行公訴，經法院給予提出證
    據證明及說服法院之機會，而無法提出足以說服法院被告確
    有起訴之犯罪事實，依據刑事訴訟法所揭諸之「無罪推定原
    則」，自應將疑點利益歸於被告，而為被告無罪之諭知。
三、本件公訴意旨認被告有上開罪嫌，無非係以:(一)被告甲○○於警詢、偵訊坦承未經告訴人乙○○同意刊登上開遺失啟
    事；(二)告訴人乙○○於偵訊具結證述；(三)96年11月1日
    之台灣時報遺失啟事；(四)臺南縣政府98年2月16日府經商
    字第0980030391號函、98年9月16日府經商字第0980218531
    號函及所附之乘立公司申請負責人、所在地、營業項目等變
    更登記時所檢附之資料等資為憑據。
四、惟訊據被告矢口否認有何偽造文書之犯行及犯意，並辯稱：
    96年8月4日後，我就有打電話給告訴人催促交出公司營利事
    業登記證、公司印信、帳簿、公司、土地及房屋商標證書權
    狀。我先於96年8月30日登報，這次只有以乘立公司名義登
    報遺失營利事業登記證，我就拿這份登報要去辦理公司變更
    登記，我是向台南縣政府馬上辦中心櫃台辦理，但櫃台人員
    告訴我要刊登要報失營利事業登記證上負責人名義，所以，
    我才又於96年11月1日再登報，這次才寫上乙○○的名字等
    語。另被告選任辯護人辯護意旨略以:(一)被告於96年8月8
    日即有以書面函件通知告訴人於同年月18日出席交接，並以
    電話催促告訴人請其備妥交接物件順利交接，嗣交接日期屆
    至，告訴人仍未現身，被告再以電話促其到場，告訴人仍拒
    不出席，堅稱所有公司之物品均在公司，如找不到就是遺失
    ，與其無關，被告遂相信告訴人所言，認上開物件已經遺失
    ，始不得不登報聲明作廢原營利事業登記證，以申請辦理變
    更登記手續。是被告為登報遺失啟事時，其主觀上確係認為
    乘立公司之營利事業登記證已經遺失不見，是其當時所刊登
    之內容顯非出於虛構而為，且被告就同一事件於96年8月30
    日首次登報，當時登報內容並未刊出告訴人之名字，惟事後
    被告持上揭登報證明前往申請補發營利事業登記證時，主管
    機關承辦人員卻以被告刊登內容不符格式，要求欲刊出原公
    司負責人姓名，並提供「刊登新聞啟事範例」予被告參照，
    被告始於96年11月1日再刊登有告訴人名字之啟事，可證被
    告此舉確係出於主管機關之指示無訛，是被告雖疏未將此一
    細節特地通知告訴人知悉，尚難遽認被告主觀上即有偽造文
    書之犯意。(二)告訴人原係乘立公司之董事長，其卸任後，
    本即具有協助乘立公司申請補發營利事業登記證與變更負責
    人登記之義務，告訴人卻挾怨不為，被告受乘立公司之委任
    ，基於公司之利益，始登報作廢已遺失之證件，其所為對乘
    立公司或告訴人合法利益當不生任何損害。再者，登報啟事
    之記載方式乃「乘立化學股份有限公司」與「乙○○」緊接
    而記載，衡之一般社會觀念，當足認定系爭報載啟事乃以「
    乘立化學股份有限公司」之名義發文，而非以「乙○○」個
    人名義登文，至於「乙○○」三字，只是表彰其為乘立公司
    之法定代理人地位，故登報啟事對乙○○個人實不足以發生
    任何損害等語。
五、經查，被告確未經乙○○之同意，即於96年11月1日在臺灣
    時報刊登「茲遺失台南市政府營利事業登記證公聯字第0004
    3563號登報作廢乘立化學工業股份有限公司  乙○○」等文
    字，聲明遺失啟事，並據以向臺南縣政府提出行使，以辦理
    乘立公司負責人、所在地及營業項目之變更登記等情，業經
    被告迭於警詢、偵訊、原審及本院供認不諱；核與證人乙○○於警詢、偵查及原審此部分證述相符(見他字卷第26-28、
    86-87、48-49頁、偵字卷第113-114頁、原審卷第41-81頁)
    ；並有96年11月1日之臺灣時報影本(他字卷第20頁)、臺南
    縣政府98年2月16日府經商字第0980030391號函、98年9月16
    日府經商字第0980218531號函及所附之乘立公司申請負責人
    、所在地、營業項目等變更登記時所檢附之相關資料等在卷
    可稽(偵字卷第10-20、66-107頁)，被告此部分自白核與事
    證相符，堪認為實。是本件主要所應審究者即在於：被告於
    上開遺失啟事上註明「乘立化學工業股份有限公司  乙○○
    」等文字，係冒用告訴人乙○○之名義而刊登，或僅係單純
    表彰乙○○為該公司之法定代理人？及被告是否明知上開證
    件未遺失而仍刊登上開遺失啟事？又被告所為是否足生損害
    於告訴人或公眾？茲分述說明如下之：
(一)關於被告是否冒用告訴人乙○○之名義而刊登上開遺失啟事
    部分:
 1、按公司之登記或認許，應由代表公司之負責人備具申請書，
    連同應備之文件一份，向中央主管機關申請。又公司登記事
    項如有變更者，應於變更後15日內，向主管機關申請為變更
    之登記，公司法第387條第1項、公司之登記及認許辦法第15
    條前段分別定有明文。又公司負責人變更登記，須檢附經濟
    部核准公文、新任負責人身分證、營利事業登記證等文件，
    業經證人林荻玲於原審證述明確(見原審卷第163-164頁)。
    本件乘立公司業於96年8月4日由監察人丙○○召開臨時股東
    會改選董事及監察人，並於同日召開董事會，由新任董事推
    選丙○○為董事長，有該公司股東臨時會議事錄、董事會議
    事錄在卷可稽(見他字卷第70、124-125頁)。則依上開規定
    及證人所述，該公司負責人自應於15日內，備具公司營利事
    業登記證等相關文件，辦理相關變更登記事項。
 2、而丙○○於96年8月4日經乘立公司董事會推選為新任董事長
    後，即指派被告甲○○向主管機關申請該公司之相關變更登
    記事務之情，亦為被告所是認，並經證人丙○○證述在卷(
    見本院卷第45、108頁)。是被告乃經乘立公司負責人丙○○
    授權代為辦理公司變更登記事務，固堪認定。惟被告並未徵
    得前任負責人即告訴人乙○○同意授權刊登上開遺失啟事，
    既為被告所不爭執，已如前述，則其逕以告訴人乙○○之名
    刊登啟事，自難謂無冒用之情。
 3、被告雖辯稱其係應台南縣政府馬上辦中心櫃台人員要求，才
    以營利事業登記證上原負責人即告訴人乙○○名義登報等語
    ；另證人林荻玲於原審亦證稱:如公司營利事業登記證遺失
    ，且公司負責人有變更之情形下，應該是以舊的即營利事業
    登記證上面負責人之名義登報遺失等情(見原審卷第164、16
    8頁)。惟按主管辦理營利事業登記證補發及公司變更登記事
    項之臺南縣政府商業科承辦人員，所以指示在營利事業登記
    證原本遺失時，應以原公司負責人之名義進行遺失聲明啟事
    之登報，乃係因為營利事業登記證不可能由公司法人持有，
    而係由自然人即公司負責人持有，故應由公司負責人以其名
    義連同具名刊登遺失聲明啟事，始足擔保並確認營利事業登
    記證確係遺失，並以示負責。故上開遺失啟事，以乘立公司
    前負責人乙○○具名刊登，並非僅係單純表彰乙○○為該公
    司之法定代理人而已，而係表示由乙○○代表乘立公司刊登
    上開啟事。是不論上開營利事業登記證，是告訴人蓄意不交
    接予新任董事長，或告訴人聲稱已遺失，被告既欲以上開營
    利事業登記證所記載董事長即告訴人乙○○名義，刊登前開
    遺失啟事，自應徵得告訴人之同意授權，始得為之，此乃當
    然之理。
 4、被告既知悉主管機關要求，應由營利事業登記上所記載公司
    負責人即告訴人乙○○名義，辦理遺失登報啟事，卻未先徵
    得告訴人授權同意或甚而以訴訟主張之方式使告訴人辦理登
    報，即逕以告訴人(作為乘立公司之法定代表人）之名義登
    報，其辯稱其所為係出於主管機關之指示云云，乃任意曲解
    主管機關之原意，是其主觀上固難認無冒用告訴人名義刊登
    遺失啟事文書之意。
(二)被告是否明知上開證件未遺失而刊登啟事？
 1、惟查，丙○○於96年8月4日經改選為新任董事長後，即指派
    被告甲○○向主管機關申請該公司之相關變更登記事務，已
    如前述。且依前開「公司之登記及認許辦法」第15規定，乘
    立公司負責人須於【15日內】備具相關文件，辦理變更登記
    事項。而衡諸一般經驗，公司之營利事業登記證，通常由公
    司負責人所保管，故被告於依新任負責人丙○○指派辦理該
    公司變更登記事項時，勢必須即向前任董事長即告訴人索取
    該公司營利事業登記證等相關文件，俾得於上開期間內完成
    變更登記。另依乘立公司董會字第96001號董事會函(不論是
    告訴人所提《見他字卷第92頁》、或被告所提《見他字卷第
    114-115頁》之該號董事會函)說明欄三已載明:「請原任董
    事長乙○○先生將公司所有資料及印信整理妥當，以便移交
    新任董事長」等語，足證，被告及該公司董事會主觀上均認
    為該公司之營利事業登記證係由告訴人所保管，並已正式發
    文督促告訴人交付相關文件，俾該公司新任董事長得據以辦
    理相關變更登記事項。
 2、告訴人乙○○於原審雖仍否認有向被告表示:營利事業登記
    證放在公司、找不到即係遺失等語（原審卷第66頁參見）。
    然由乘立公司96年8月18日之紀錄書記載:「卸任董事長乙○○先生故意缺席拒絕交接，【並宣稱已遺失】所有資料及印
    信」等語(見他字卷第116頁)；參以證人丙○○於警詢供稱:
    我曾聽甲○○跟我說，他找不到公司的印鑑、營利事業登記
    證書等資料，還說他問過前任董事長乙○○，但乙○○很生
    氣，一直說他沒拿走公司任何物品，叫我們不要任意栽贓等
    語(見他字卷第29-33頁)，足見，被告確有向告訴人索討該
    公司營利事業登記證等文件，然告訴人並未為交付之情甚明
    。
 3、參以本件案發後，乘立公司於97年7月14日寄送存證信函予
    告訴人稱:「乙○○前以董事長身分代為保管之物應返還，
    不得繼續保管或對外使用」等語(見他字卷第124-126、95-9
    7頁)；告訴人嗣於同年月18日回覆存證信函時，猶稱:「本
    人並未保管所有議事錄中所列之乘立公司物件與其他私人物
    件」等語(見他字卷第124-126頁)。可見告訴人對於乘立公
    司請求交付公司相關文件，於案發後仍採取堅稱並未保管公
    司所有物之態度。則被告辯稱:其於96年8月4日董事會改選
    董事長後，即曾向告訴人索討公司營利事業登記證等相關文
    件，然告訴人推稱並未保管該文件等語，自非無可信。
 4、綜此，被告既已發函通知告訴人，將公司所有資料及印信整
    理妥當，以便移交新任董事長，卻無所獲，則被告因認原營
    利事業登記證已遺失，而刊登上開遺失啟事，俾辦理乘立公
    司相關變更登記事項，自難謂其係明知該營利事業登記證未
    遺失，而仍刊登不實遺失啟事(按此部分事實，雖經檢察官
    不另為不起訴處分之諭知，然因與前開公訴意旨所訴事實，
    有裁判上一罪關係，故本院仍得予以審究論述，附此敘明)
    。
(三)被告所為是否足生損害於告訴人或公眾？
 1、按刑法上所謂偽造署押罪，乃指未經本人簽名署押而擅自偽
    造其人之署押者而言，若僅假藉他人名義撰寫文稿，並無偽
    造他人署押之行為，縱令他人姓名權受有損害，要與偽造署
    押罪無涉。至於其冒名撰寫文稿，是否構成偽造文書罪，則
    應以文稿內容是否足生損害於公眾或他人為斷(最高法院71
    年度台上字第2293號判決參照)；另按刑法上之偽造文書罪
    ，須以足生損害於公眾或他人為成立要件，而所謂足生損害
    ，係指他人有可受法律保護之利益，因此遭受損害或有受損
    害之虞而言，若他人對行為人原負有制作某種文書之義務而
    不履行，由行為人代為制作，既無損於他人之合法利益，自
    與偽造文書罪之構成要件不合(最高法院50年台上字第1268
    號判例參照)；又刑法上偽造文書罪之成立，以足生損害於
    公眾或他人為特別要件，若其僅具偽造之形式，而實質上並
    不足以生損害之虞者，尚難構成本罪(最高法院71年度台上
    字第1109號判決參照)。
 2、查公司之營利事業登記證，乃為證明公司業經主管機關核准
    設立登記之旨，並登載經核准之公司名稱、資本額、負責人
    、組織、營業所在地、設立登記日期、營業項目等事項，並
    非負責人個人之財物。本件乘立公司原經台南市政府核發之
    營利事業登記證，所記載之負責人固為告訴人乙○○(見他
    字卷第45頁反面)，惟乘立公司董事會既於96年8月4日改選
    丙○○為新任董事長，且依前開公司法、公司之登記及認許
    辦法規定，乘立公司之負責人應於15日內辦理公司相關變更
    登記事項。則前任負責人即告訴人乙○○就此變更事項，自
    有交付相關文件協同辦理變更登記之義務。至本件被告係因
    受乘立公司新任負責人丙○○之指派授權辦理變更登記事務
    ，而有刊登上開遺失啟事之必要，雖其刊登上開啟事有冒具
    告訴人之名，然其刊登啟事乃係為辦理乘立公司變更登記事
    項，即告訴人本應交付及協助辦理之事物，縱令被告未經告
    訴人同意即代為刊登，然對告訴人之利益並無影響，實質上
    亦未造成告訴人之損害，揆諸前開判例及判決說明，即與偽
    造文書罪之構成要件，仍有未合。
 3、再者，乘立公司確經改選新任董事長丙○○，而依法應辦理
    負責人之變更登記事項，既如前述。則被告依上開公司法等
    規定辦理乘立公司之變更登記事項，於法並無不合。雖被告
    憑以辦理變更登記之「營利事業登記證遺失作廢之登報啟事
    」係未經告訴人乙○○同意所為，然就乘立公司之變更登記
    事項而言，並無何不實之處，自無使臺南縣政府對於乘立公
    司辦理變更登記事項管理之正確性造成損害可言。
(四)綜上所述，被告雖未經告訴人同意，即以告訴人之名，代為
    刊登前開遺失啟事，然並未造成告訴人、臺南縣政府或其他
    公眾、他人之損害，即與刑法上偽造文書罪之構成要件不合
    。是依檢察官所提上開事證，尚不足以證明被告有公訴意旨
    所指行使偽造私文書之犯行，而無法說服本院形成被告有罪
    之確信。此外，復查無其他積極證據足資證明被告有上開犯
    行之事實，揆諸首開判例，自應為被告無罪之諭知。
(五)至乘立公司董事會寄予告訴人之董事會函，究係以告訴人所
    提《見他字卷第92頁》、或被告所提《見他字卷第114-115
    頁》者為真，因此部分情節並未經起訴書所論列，復與本案
    犯罪事實無重要關連，故不予細究，併此敘明。
六、原審判決未予詳查，認被告所為構成刑法第216條、第210條
    行使偽造私文書罪，遽以論罪科刑，容有未洽。被告上訴意
    旨，否認本件犯行，為有理由，自應由本院將原判決撤銷改
    判，並為無罪之諭知，以期適法。
據上論結，應依刑事訴訟法第369條第1項前段、第364條、第301
條第1項前段，判決如主文。
本案經檢察官曾銘芳到庭執行職務。
中    華    民    國    99    年    6     月    29    日
                  刑事第六庭    審判長法  官  董武全
                                      法  官  沈揚仁
                                      法  官  賴純慧
以上正本證明與原本無異。
檢察官如不服本判決應於收受本判決後十日內向本院提出上訴書
，其未敘述上訴理由者並得於提起上訴後十日內向本院補提理由
書。
                                      書記官  蔡宜均
中    華    民    國    99    年    7     月    1     日

司法院資訊處製作；財團法人民間司法改革基金會備份。
